【裁判字號】    95,訴,331
【裁判日期】    951128
【裁判案由】    分割共有物
【裁判全文】
臺灣基隆地方法院民事判決               95年度訴字第331號
原      告  甲○○
訴訟代理人  黃敬唐律師
            黃丁風律師
被      告  己○○
            戊○○
            丁○○
            辛○○
            壬○○
            癸○○
            子○○
            丙○○
兼上列八人  庚○○      住基隆.
共同訴訟代
理人
被      告  乙○○      住台中.
上列當事人間分割共有物事件，本院於民國95年11月14日言詞辯
論終結，判決如下：
    主  文
兩造共有坐落基隆市○○區○○段第七○一地號建面積參佰參拾
陸平方公尺土地應予原物分割，其分割方法：如附圖所示方案一
甲部分面積壹拾參點肆參平方公尺分歸被告乙○○取得；乙部分
面積捌拾點伍柒平方公尺分歸被告己○○、戊○○、丁○○、辛○○、壬○○、癸○○、子○○、丙○○、庚○○取得，並依附
表備註欄所示應有部分比例保持共有；丙部分面積貳佰肆拾貳平
方公尺分歸原告與被告己○○、戊○○、丁○○、辛○○、壬○○、癸○○、子○○、丙○○、庚○○取得，並依附表備註欄所
示應有部分比例保持共有。
訴訟費用由兩造按附表應有部分欄所示應有部分比例負擔。
    事實及理由
一、被告乙○○未於言詞辯論期日到場，核無民事訴訟法第 386
    條各款所列情形，爰依原告之聲請，由其一造辯論而為判決
    。
二、原告起訴主張：
  (一)坐落基隆市○○區○○段第701 地號土地（下稱系爭土地）
    為兩造所分別共有，面積共336 平方公尺，其中訴外人楊明
    雄原有系爭土地所有權應有部分21分之3 ，因遭鈞院強制執
    行，由原告於94年4月27日拍定取得系爭土地242平方公尺之
    應有部分21分之3 ，即原告對於系爭土地之應有部分為7056
    分之726 （即242÷336×3/21），被告乙○○原在系爭土地
    上有面積94平方公尺之地上權，並行使優先購買權取得該94
    平方公尺之應有部分21分之3 ，即其對於系爭土地之應有部
    分為7056分之282（即94÷336×3/21），被告庚○○、己○○、戊○○、丁○○之應有部分各21分之3 ，辛○○、壬○○之應有部分各42分之3 ，癸○○、子○○、丙○○之應有
    部分各21分之1 。查系爭土地目前為空地之狀態，地上並無
    任何建物存在，為符合原告拍定取得之系爭土地應有部分與
    被告乙○○優先購買取得土地應有部分之實際位置，避免共
    有土地利用之複雜化，期能使系爭土地得以發揮最大經濟效
    益，並兼顧雙方間之權益，爰依民法第823條、第824條第 1
    、2 項規定及最高法院69年台上字第1831號判例意旨，請求
    裁判分割。
  (二)被告乙○○具狀表示願意與他共有人維持共有關係，共同使
    用收益系爭土地，另其餘被告己○○、戊○○、丁○○、辛○○、壬○○、癸○○、子○○、丙○○、庚○○（下稱庚○○等9 人）亦表示就原告起訴狀附圖所載「丙區」願與原
    告按應有部分維持共有，顯然分割後之部分土地，共有人間
    仍有維持共有關係之意願，故原告主張分割方法如基隆市安
    樂地政事務所土地複丈成果圖（下稱附圖）之方案三所示，
    甲＋乙部分面積94平方公尺土地歸被告己○○、戊○○、丁○○、辛○○、壬○○、癸○○、子○○、丙○○、庚○○
    、乙○○等10人按應有部分比例維持共有；丙部分面積 242
    平方公尺土地歸原告甲○○與被告己○○、戊○○、丁○○
    、辛○○、壬○○、癸○○、子○○、丙○○、庚○○等10
    人按應有部分比例維持共有。
  (三)被告乙○○雖抗辯系爭土地上特定94平方公尺之地上權人乃
    訴外人張寶傳，原告所提分割方式將使土地利用複雜化云云
    ，然地上權之使用與土地所有權的分割並不衝突，且張寶傳
    為乙○○之配偶，被告乙○○係在原告起訴後之95年8 月22
    日將其地上權移轉登記予張寶傳，故對於分割後土地如何使
    用應無影響。
  (四)又基隆市政府並未依土地法第31條規定訂定最小面積單位分
    割限制，至於基隆市畸零地使用規則是依建築法第46條規定
    訂定，係對於土地得否申請建築核准與否之法令規定，並非
    依土地法第31條規定而訂定，被告乙○○依基隆市畸零地使
    用規則第3條規定，抗辯其所分得面積僅13.42平方公尺，未
    達該規則最小面積36平方公尺之要求云云，於法無據。
三、被告方面：
  (一)被告庚○○等9人部分：被告庚○○等9人同意原告分割系爭
    土地之請求，並願於分割後保持共有，惟請求以附圖方案一
    為分割方法，因此方法使各共有人分得之土地均得面臨道路
    ，且被告乙○○單獨分得之甲部分土地得與乙部分土地合併
    使用，權益不受影響。
  (二)被告乙○○經合法通知未於言詞辯論期日到場，其以書狀聲
    明請求駁回原告之訴，並抗辯略以：其反對分割系爭土地，
    仍願維持原共有關係，且如依方案一之分割方法，其分得之
    面積僅13.42 平方公尺，未達土地法第31條及基隆市畸零地
    使用規則第3 條規定之最小面積36平方公尺之要求，故不同
    意分割。原告雖稱被告優先購買者乃系爭土地中設定地上權
    面積94平方公尺之特定範圍土地應有部分21分之3 云云，惟
    鈞院95年6 月19日核發之不動產權利移轉證書雖記載「由優
    先承買權人乙○○就336 平方公尺其中94平方公尺權利範圍
    21分之3 部分」，然該記載方式錯誤，致被告無法向地政機
    關辦理登記，鈞院復於95年7 月17日另核發不動產權利移轉
    證書，其上記載「由買受人乙○○買受之系爭土地權利範圍
    7056分之282 」，可見被告之應有部分實為系爭土地之7056
    分之282 ，且系爭土地94平方公尺部分之地上權業已移轉登
    記予訴外人張寶傳，地上權之設定義務人則為楊明雄、楊明
    宗、丁○○、楊平、戊○○、楊水泉，原告之分割方案勢必
    造成法律關係複雜化，審酌系爭土地面積僅336 平方公尺，
    共同使用經濟效益較優，即使要予以分割，亦應採取變價分
    割，以避免畸零地無法利用，並獲得較高之拍賣價格。
四、原告主張系爭土地為兩造共有，原告之應有部分為7056分之
    726，被告乙○○之應有部分為7056分之282，被告庚○○、
    己○○、戊○○、丁○○之應有部分各21分之3 ，辛○○、
    壬○○之應有部分各42分之3 ，癸○○、子○○、丙○○之
    應有部分各21分之1 ，且兩造無不分割之特約或因使用目的
    不能分割之情形，業據原告提出與所述相符之土地登記謄本
    、地籍圖謄本各1 件為證，而系爭土地之位置、面積及現況
    業經本院履勘屬實，並囑託基隆市安樂地政事務所測量，製
    有勘驗筆錄及複丈成果圖在卷可稽，且為被告所不爭執，堪
    信為真實。
五、按共有物除因物之使用目的不能分割，或契約訂有不分割期
    限外，得隨時請求分割共有物；分割之方法不能協議決定者
    ，任何共有人得聲請法院分割，民法第823條第1項及第 824
    條第2 項分別定有明文。原告分割系爭土地之請求為被告乙○○拒絕，被告庚○○等9 人雖同意分割，但就分割之方法
    不能協議，原告本於具形成權性質之系爭不動產分別共有人
    之分割共有物請求權，訴請裁判分割系爭共有物，於法有據
    ，本院自應為適當分割方法之判決。
六、次按裁判上定分割共有物之方法時，法院有自由裁量權，不
    受任何共有人主張之拘束，惟應審酌當事人之聲明，共有物
    之性質，經濟效用及全體共有人之利益等公平決之。被告乙○○主張應以變價為分割之方法，係以分割後其所單獨分得
    之土地面積僅13.42 平方公尺，未達土地法第31條及基隆市
    畸零地使用規則第3 條規定之最小面積36平方公尺之要求而
    為畸零地，若強以原物分割，即與土地之經濟效用顯有違背
    云云。然查：
  (一)土地法第31條規定：「直轄市或縣（市）地政機關於其管轄
    區內之土地，得斟酌地方經濟情形，依其性質及使用之種類
    ，為最小面積單位之規定，並禁止其再分割。前項規定，應
    經中央地政機關之核准。」，是土地法第31條所謂土地最小
    面積單位禁止再分割之規定，乃授權直轄市或縣（市）地政
    機關，於斟酌地方經濟情形認有需要而為規定後，經中央主
    管機關核准在案，始得實施。經本院向基隆市政府查詢本市
    有無依土地法第31條制定之土地分割限制法規，經函覆：「
    查本市並無依土地法第31條規定訂定最小面積單位分割限制
    。」，有基隆市政府95年10月25日基府地籍貳字第09501251
    07號函在卷可憑，是本件之分割方法自不受土地最小面積單
    位之分割限制，仍可依共有人之應有部分比例分割系爭土地
    。
  (二)被告乙○○雖稱土地細分後成為畸零地違反基隆市畸零地使
    用規則第3 條規定云云，雖依附圖方案一、三之分割方法，
    被告乙○○分割所得甲部分之土地確因面積過小成為畸零地
    ，但畸零地非不得與相鄰土地合併利用，自仍有經濟上之價
    值。
  (三)被告乙○○又辯稱系爭土地94平方公尺部分之地上權人現為
    訴外人張寶傳，地上權之設定義務人則為楊明雄、楊明宗、
    丁○○、楊平、戊○○、楊水泉，原告之分割方案勢必造成
    法律關係複雜化云云。然地上權為物權之一種，依法得以對
    抗第三人，無論業主更換何人，當然得以存在，不受影響，
    最高法院18年上字第651 號判例著有明文，故不論何人取得
    該94平方公尺（即附圖甲、乙部分）之土地所有權，對於地
    上權人均無影響。況查，訴外人陳林理於70年12月17日在系
    爭土地上因時效取得面積94平方公尺之地上權，其磚造平房
    坐落的位置即如附圖甲、乙部分所示，之後被告乙○○於82
    年11月6 日因讓與取得上開地上權，有原告所提地政事務所
    他項權利位置圖、土地登記簿謄本在卷足憑，則被告乙○○
    分割所得甲部分之土地即符合其原有地上權之位置，且被告
    乙○○於原告起訴後之95年8 月22日竟將上開地上權移轉予
    其配偶即訴外人張寶傳，亦有被告所提基隆市安樂地政事務
    所他項權利證明書可證，被告乙○○顯係欲以此影響其他共
    有人對系爭土地之處分、利用，並干擾本院定分割方法，本
    院自不須特別保護地上權人張寶傳之權利，而犧牲原告及被
    告庚○○等9 人所有權人之利益。本院審酌上開事實，認為
    權利範圍94平方公尺之地上權即使已移轉予訴外人張寶傳，
    附圖所示之三種分割方案對於其地上權之使用收益或土地共
    有人間之法律關係均無影響，自得予以原物分割。
  (四)承上所述，系爭土地分割後，被告乙○○分得之甲部分土地
    雖因面積過小成為畸零地，如其願意以公平、理性之態度與
    被告庚○○等9 人協商，仍得與相鄰之乙部分土地合併使用
    ，而有經濟上之價值，復不影響訴外人張寶傳對於甲、乙部
    分土地之使用收益，且其他共有人均同意將系爭土地分割為
    甲、乙、丙三部分，被告乙○○主張變價分割，顯然不利於
    其他共有人，自不足採。
  (五)依被告庚○○等9 人主張之如附圖所示方案一之分割方式，
    原告與被告庚○○等9 人就分得之丙部分土地願按應有部分
    比例繼續維持共有，被告庚○○等9 人就分得之乙部分土地
    願按應有部分繼續維持共有，有原告及被告庚○○等9 人出
    具之同意書，並經被告庚○○等9 人具狀陳述明確，其中甲
    部分面積13.43 平方公尺土地分歸被告乙○○單獨所有，而
    乙部分面積80.57平方公尺土地則分歸被告庚○○等9人維持
    共有，被告乙○○得與被告庚○○等9 人協調，合併開發利
    用甲、乙部分土地，被告庚○○等9 人另與原告維持共有之
    丙部分則有242 平方公尺可供利用，方案一復為原告請求本
    院不採方案三時之次選，且此分割方式，甲、乙、丙部分均
    面臨道路，不損及任何共有人之權益。至於系爭土地之地上
    權人張寶傳為被告乙○○之配偶，該二人係在本件訴訟進行
    中移轉該地上權，已如前述，對被告乙○○及地上權人張寶
    傳而言，此原物分割方法不影響地上權之使用、收益，復具
    有經濟利益，自無不利。本院考量系爭土地發展、使用現狀
    、有無與公路之適宜聯絡、不動產分割後使用上之完整性、
    分割後之經濟效用、共有人之利益及實質上之公平，並參酌
    兩造意見等情形，認本件應原物分割如附圖所示之方案一之
    分割方式，最有利於全體共有人，爰判決如主文第1 項所示
    。
五、結論：本件原告之訴為有理由，依民事訴訟法第385條第1項
    前段、第80條之1、第85條第1項，判決如主文。
中    華    民    國    95    年    11    月    28    日
                  民事庭法  官  陳湘琳
以上正本係照原本作成。
對於本件判決如有不服，應於收受送達後20日內向本院提出上訴
書狀，敘述上訴之理由，上訴於臺灣高等法院，並按他造當事人
之人數附具繕本。
中    華    民    國    95    年    11    月    28    日
                        書記官  王佩珠
附表：
┌──────┬────────┬────┬──────────────┐
│  姓    名  │ 應  有  部  分 │分得部分│  備                    註  │
├──────┼────────┼────┼──────────────┤
│  乙 ○ ○  │ 7056分之282    │   甲   │單獨取得                    │
│            │                │        │                            │
├──────┼────────┼────┼──────────────┤
│  己 ○ ○  │ 21分之3        │   乙   │依應有部分6分之1保持共有    │
│            │                ├────┼──────────────┤
│            │                │   丙   │依應有部分1129分之168保持共 │
│            │                │        │有                          │
├──────┼────────┼────┼──────────────┤
│  戊 ○ ○  │ 21分之3        │   乙   │依應有部分6分之1保持共有    │
│            │                ├────┼──────────────┤
│            │                │   丙   │依應有部分1129分之168保持共 │
│            │                │        │有                          │
├──────┼────────┼────┼──────────────┤
│  丁 ○ ○  │ 21分之3        │   乙   │依應有部分6分之1保持共有    │
│            │                ├────┼──────────────┤
│            │                │   丙   │依應有部分1129分之168保持共 │
│            │                │        │有                          │
├──────┼────────┼────┼──────────────┤
│  辛 ○ ○  │ 42分之3        │   乙   │依應有部分12分之1保持共有   │
│            │                ├────┼──────────────┤
│            │                │   丙   │依應有部分1129分之84保持共有│
├──────┼────────┼────┼──────────────┤
│  壬 ○ ○  │ 42分之3        │   乙   │依應有部分12分之1保持共有   │
│            │                ├────┼──────────────┤
│            │                │   丙   │依應有部分1129分之84保持共有│
├──────┼────────┼────┼──────────────┤
│  癸 ○ ○  │ 21分之1        │   乙   │依應有部分18分之1保持共有   │
│            │                ├────┼──────────────┤
│            │                │   丙   │依應有部分1129分之56保持共有│
├──────┼────────┼────┼──────────────┤
│  子 ○ ○  │ 21分之1        │   乙   │依應有部分18分之1保持共有   │
│            │                ├────┼──────────────┤
│            │                │   丙   │依應有部分1129分之56保持共有│
├──────┼────────┼────┼──────────────┤
│  丙 ○ ○  │ 21分之1        │   乙   │依應有部分18分之1保持共有   │
│            │                ├────┼──────────────┤
│            │                │   丙   │依應有部分1129分之56保持共有│
├──────┼────────┼────┼──────────────┤
│  庚 ○ ○  │ 21分之3        │   乙   │依應有部分6分之1保持共有    │
│            │                ├────┼──────────────┤
│            │                │   丙   │依應有部分1129分之168保持共 │
│            │                │        │有                          │
├──────┼────────┼────┼──────────────┤
│  甲 ○ ○  │ 7056分之726    │   丙   │依應有部分1129分之121保持共 │
│            │                │        │有                          │
└──────┴────────┴────┴──────────────┘


司法院資訊處製作；財團法人民間司法改革基金會備份。
